最高法院民事判決　　　　　　　　　　　　　　　八十六年度台上字第一五九○號
　　上　訴　人　甲○○
　　　　　　　　許秋利
　　被 上訴 人　台灣航業股份有限公司
　　法定代理人　徐希學
右當事人間請求拆屋還地事件，上訴人對於中華民國八十四年十二月十一日台灣高等
法院第二審更審判決（八十四年度上更(一)字第二七四號），提起上訴，本院判決如左
：
    主  文
上訴駁回。
第三審訴訟費用由上訴人負擔。
    理  由
本件被上訴人主張：坐落基隆市○○區○○段三小段一號及一之四號土地為伊所有，
上訴人甲○○占有如第一審判決附圖（下稱附圖）所示Ｍ部分，面積二十四平方公尺
，上訴人許秋利占有如同附圖所示Ｊ部分面積四平方公尺及Ｋ部分面積二十六平方公
尺，各自建築房屋使用，其門牌號碼分別為基隆市○○路八三巷六號與八號，均無正
當權源等情，爰本於所有權，求為命甲○○、許秋利各將上開附圖所示之建物拆除，
返還土地與伊之判決。
上訴人則以：上訴人甲○○之被繼承人陳杏里及上訴人許秋利之前手趙啟運，前經被
上訴人訴請拆屋還地，業經台灣基隆地方法院（下稱基隆地院）五十二年度訴字第三
二八號判決渠等敗訴確定，伊等或由繼承或自前手轉讓，取得系爭土地上建物。被上
訴人重行對伊等起訴，有違一事不再理之原則。且伊等占用系爭土地逾二十年，已得
依法請求登記為地上權人等語，資為抗辯。
原審以：被上訴人主張系爭土地為其所有，上訴人分別占有如附圖所示Ｍ、Ｊ、Ｋ部
分建屋使用之事實，有土地登記簿謄本及基隆市地政事務所之複丈成果圖可稽，並為
上訴人所不爭執，堪認為真實。上訴人雖以：被上訴人對其起訴，有違一事不再理之
原則等情詞為抗辯，惟基隆地院五十二年度訴字第三二八號判決，所命上訴人甲○○
之被繼承人陳杏里及上訴人許秋利之買賣前手趙啟運應拆除之房屋，係基隆市○○路
三十五之四號及三十五之八號，該房屋均無經整編為系爭基隆市○○路八十三巷六號
及八號之資料，有基隆市信義區戶政事務所八十四年十月五日基信戶字第三三二二號
簡便行文表足憑，自難認上訴人所有之系爭建物之是否合法占有系爭土地，曾經前揭
判決為審斷，上訴人謂被上訴人對渠等起訴，有違一事不再理之原則，即無足採。本
件之訴訟標的與該判決既無牽涉，縱陳杏里等三十人，於五十二年間，曾就該事件之
標的物與被上訴人間成立買賣契約，亦與系爭土地無關。上訴人所稱：其對系爭土地
，已因有效之買賣關係，取得占有之權源云云，仍非有理。而系爭土地內如附圖所示
Ｍ、Ｊ、Ｋ部分上之房屋，均屬「違章建築」，分別係上訴人甲○○繼承自其父陳杏
里及上訴人許秋利受讓自其前手趙啟運，為上訴人所是認，且有房屋稅籍證明書、買
賣契約書等件可證，顯見上訴人對其占有之各該房屋，有事實上之處分權，是被上訴
人以渠等係無權占有系爭土地，本於所有權，請求渠等各將系爭土地內如附圖所示Ｍ
、Ｊ、Ｋ部分之建物拆除，返還土地與被上訴人，自屬有理，應予准許。為原審心證
之所由得，並明第一審所斟酌上訴人「拆屋還地」之履行期間為一年，尚無不合及
兩造之其餘攻擊防禦方法，不再逐一論述之意見。因而維持第一審所為被上訴人勝訴
之判決，駁回上訴人之上訴，經核於法洵無違誤。查同附圖所示Ｌ部分之建物即基隆
市○○路八十三巷「七號」房屋，係第一審共同被告陸徐阿琴，經第一審判決確定應
「拆屋還地」部分，原審將之誤為係上訴人占有，並不影響上訴人應就附圖所示Ｍ、
Ｊ、Ｋ部分「拆屋還地」之效力，又原判決誤植被上訴人之法定代理人之姓名為「陳
連生」及應由現任法定代理人徐希學承受訴訟等部分，原審已於判決後以裁定為「更
正」及命為承受訴訟，即難指為程序上有何欠缺。且被上訴人於原審委任有訴訟代理
人，依民事訴訟法第一百七十三條前段規定，訴訟程序亦不因其法定代理人之變更而
當然停止。上訴論旨以：附圖所示之Ｌ部分非屬上訴人占有，原審於被上訴人之法定
代理人變更時，未予停止訴訟程序，於法不合，及被上訴人之起訴，違背一事不再理
之原則，上訴人並非無權占有系爭土地等詞，指摘原判決違法，求予廢棄，非有理由
。至上訴人於第一審就「時效取得地上權」之抗辯部分，經第一審予以指駁後，上訴
人於原審為更審時，既未再作何爭執，原審對此縱未為論述，於判決之結果，仍不生
影響，附此明。
據上論結，本件上訴為無理由，依民事訴訟法第四百八十一條、第四百四十九條第一
項、第七十八條，判決如主文。
中      華      民      國    八十六    年      五      月    二十二    日
                              最高法院民事第五庭
                                  審判長法官  張  福  安
                                        法官  蘇  茂  秋
                                        法官  蘇  達  志
                                        法官  顏  南  全
                                        法官  葉  賽  鶯
      右正本證明與原本無異
                                              書  記  官
中      華      民      國    八十六    年      六      月      三      日
